ACORDAO-COMPLETO-2471695

ACÓRDÃO 7305/2021 ATA 13/2021 - PRIMEIRA CÂMARA

VISTOS, relatados e discutidos estes autos em que se aprecia ato de admissão expedido pela Empresa Brasileira de Correios e Telégrafos (ECT) - Superintendência Estadual de Operações no Paraná.
ACORDAM os Ministros do Tribunal de Contas da União, reunidos em sessão da Primeira Câmara, diante das razões expostas pelo relator, e com fundamento no art. 71, incisos III, da Constituição Federal de 1988, c/c os arts. 1º, inciso V, 39, inciso I, da Lei 8.443/1992, e ainda com o art. 260, § 1º, do Regimento Interno do TCU, em:
9.1. considerar ilegal e negar registro ao ato admissão de Taciele Carine Santos;
9.2. determinar à Empresa Brasileira de Correios e Telégrafos (ECT) - Superintendência Estadual de Operações no Paraná que:
9.2.1. acompanhe os desdobramentos da Ação Civil Pública 0001035-92-2013-5-10-0015, em trâmite na Justiça Trabalhista, e adote as medidas pertinentes em caso de desconstituição da sentença que estendeu por prazo indeterminado a validade do concurso público regido pelo Edital 11/2011;
9.2.2 dê ciência desta deliberação à interessada;
9.3. dar ciência deste acórdão à Empresa Brasileira de Correios e Telégrafos (ECT) - Superintendência Estadual de Operações no Paraná.

Atos de admissão de pessoal.

Primeira Câmara

3. Interessados/Responsáveis:
3.1. Interessada: Taciele Carine Santos (XXX.810.109-XX).

13.1. Ministros presentes: Benjamin Zymler (na Presidência), Walton Alencar Rodrigues (Relator), Vital do Rêgo e Jorge Oliveira.
13.2. Ministro-Substituto presente: Augusto Sherman Cavalcanti.

WALTON ALENCAR RODRIGUES

Trata-se de ato de admissão de Taciel Carine Santos, emitido pela Empresa Brasileira de Correios e Telégrafos (ECT) - Superintendência Estadual de Operações no Paraná.   
Ao examinar o ato de admissão, a Secretaria de Fiscalização de Integridade de Atos e Pagamentos de Pessoal e de Benefícios Sociais (Sefip) lançou a seguinte instrução:
INTRODUÇÃO
O presente processo versa sobre admissão de Taciele Carine Santos efetuada pela Empresa Brasileira de Correios e Telégrafos - ECT - Superintendência Estadual de Operações no Paraná com o parecer pela legalidade do Controle Interno.  O ato constante deste processo foi encaminhado a este Tribunal para apreciação, por intermédio do Sistema de Apreciação e Registro de Atos de Admissão e Concessões - Sisac, na forma dos arts. 2o, caput e inciso I, e 4o, caput, da Instrução Normativa - TCU 55/2007.
EXAME PRELIMINAR
De início, convém mencionar que a análise do ato em questão foi realizada por um sistema informatizado, que fez a verificação das informações cadastradas no sistema Sisac. Eventuais informações apontadas em campos de preenchimento não formatado (justificativa do Gestor de Pessoal e do Controle Interno) foram aferidas manualmente.
Importa dizer que as rotinas de crítica foram elaboradas e validadas por todas as Diretorias Técnicas da Sefip, levando em conta as peculiaridades desse tipo de ato. Os itens de verificação do sistema compreenderam os dados sobre o concurso; dados da admissão, posse e efetivo exercício; prazos legais no caso dos regimes RJU ou Loman; motivo da vaga e origem da vaga, caso o regime seja o da Lei 8.112/90; a natureza jurídica da Unidade Jurisdicionada e o regime jurídico a que está sujeito o (a) servidor (a) , assim como eventuais ocorrências de acumulação.
EXAME TÉCNICO
Admissão posterior a validade do concurso - justificativa do Gestor de Pessoal e do Controle Interno
Após a análise da admissão de Taciele Carine Santos, cabe tecer as seguintes considerações.
A admissão em tela ocorreu após a validade do certame a que se submeteu a interessada. Nesse sentido, o Gestor de Pessoal apresenta a seguinte justificativa, abaixo transcrita.
"Decisão proferida pela 15ª Vara do Trabalho de Brasília-DF nos autos do processo de número 0001035-92.2013.5.10.0015 em 19/11/2014 confirma a postergação de validade do concurso público de edital de seleção externa 11/2011 da Empresa Brasileira de Correios e Telégrafos - ECT, até o trânsito em julgado da decisão".
Por sua vez, a Controladoria Regional da União no Estado do Paraná menciona que o concurso foi prorrogado "por prazo indeterminado, amparado por Decisão Judicial".
Importa destacar que o certame a que se submeteu a interessada está regido pelo Edital 11/2011. Referido concurso foi objeto de ação civil pública, processo n. 0001035- 92.2013.5.10.0015, com trâmite na 15ª Vara do Trabalho de Brasília/DF, que prorrogou por prazo indeterminado (até o julgamento do mérito) a vigência do concurso público regido pelo Edital n.º 11/2011. Tal decisão ainda não transitou em julgado.
Cabe observar que, em situações semelhantes às tratadas no presente processo, ou seja, admissões cujo certame público está regido pelo edital da ECT de 2011, ocorridas após a validade do certame, o Tribunal vinha se manifestando pela negativa de registro dos atos sem emitir pronunciamento quanto ao juízo acerca da legalidade das admissões.
Em nova concepção sobre o assunto, o Plenário deste Tribunal, por meio do Acórdão 1.106/2020, aperfeiçoou a sistemática anterior para considerar ilegais as contratações da espécie, mantendo-se a negativa de registro dos atos de admissão, consoante os termos do Voto Complementar proferido pela Ministra Ana Arraes, a seguir transcrito:
                
                   Voto Complementar
	
Na sessão de 11 de março de 2020, o e. Min. Benjamin Zymler pediu vista do presente processo, oportunidade em que foi adiada a discussão da matéria objeto dos autos. Em seu voto revisor dissentiu da proposta por mim apresentada, por considerar imprópria a emissão de juízo de legalidade relativamente às contratações realizadas posteriormente à expiração do prazo improrrogável do concurso público. Como conclusão, propôs considerar os atos ilegais e negar-lhes registro.
2. 	Após analisar as questões trazidas por Sua Excelência, observo que a despeito de as propostas terem encaminhamentos opostos, no caso em exame há poucas diferenças práticas, tendo em vista que o posicionamento pela ilegalidade dos atos não implicará em desfazimento das contratações, haja vista o provimento jurisdicional que lhes garante a continuidade. 
3.	Também agradeço ao ministro revisor pela alteração em sua proposta para que o Tribunal em vez de apenas "negar registro ao ato", explicite efetivamente a decisão sobre o mérito do ato de admissão, julgando-lhe ilegal para, então, negar o registro.
4.	Portanto, a despeito de considerar válidas as avaliações por mim delineadas no voto inicial, acompanho a solução de mérito do revisor para considerar ilegais os atos, em razão da pouca distinção prática da aplicação entre as duas propostas e do acolhimento, pelo revisor, da indicação expressa na parte dispositiva do acórdão do juízo de mérito sobre os atos em apreço.  (grifamos)  
O posicionamento acima mencionado foi reiterado pelo Ministro Bruno Dantas ao apreciar situação semelhante tratada no TC- Processo 014.939/2020-7, o qual culminou no Acórdão 8779/2020-TCU-Primeira Câmara. 
Possível acumulação de cargos
Importa registrar que a interessada não acumula cargos, uma vez que já se desligou do cargo anteriormente ocupado no Instituto Brasileiro de Geografia e Estatística - IBGE, consoante pesquisa realizada junto a base de dados do Tribunal.
CONCLUSÃO
Esta Unidade Técnica considera que o ato de Taciele Carine Santos constante do processo em tela deve ser considerado ilegal e ser negado o registro, considerando a jurisprudência do Tribunal sobre a matéria consoante Acórdão 1106/2020-TCU-Plenário e 8779/2020 da 1ª Câmara.
PROPOSTA DE ENCAMINHAMENTO 
Ex positis, de conformidade com o preceituado no artigo 71, inciso III, da Constituição Federal de 1.988; c/c os artigos. 1º, inciso V, e 39, inciso I, da Lei 8.443/1992, c/c os artigos 1º, inciso VIII, 260, §§ 1 e 2º, do Regimento Interno/TCU, e tomando por base as informações prestadas pelo órgão de controle interno e as verificações feitas pela unidade técnica, na forma prevista no artigo 260, caput, do Regimento Interno-TCU, proponho:
considerar ilegal o ato de Taciele Carine Santos e negar o respectivo registro constante do presente processo, uma vez que a admissão da interessada foi posterior à validade do certame a que se submeteu, infringindo o art. 37, inciso III, da Constituição Federal;
 determinar Empresa Brasileira de Correios e Telégrafos - ECT - Superintendência Estadual de Operações no Paraná, com  fundamento no art. 4º, inciso I, da Resolução-TCU 315, de 2020, que acompanhe os desdobramentos da Ação Civil Pública 0001035-92.2013.5.10.0015, em trâmite na Justiça Trabalhista, e, adote as medidas pertinentes em caso de desconstituição da sentença que estendeu por prazo indeterminado a validade do concurso público regido pelo Edital 11/2011, bem como providencie o cadastramento do respectivo desligamento no sistema e-Pessoal, medida cujo cumprimento será verificado pelo TCU nos processos de contas desta ECT.
dê ciência da deliberação que vier a ser adotada à interessada.
O Ministério Público junto ao TCU divergiu do encaminhamento sugerido pela Sefip, conforme parecer abaixo transcrito (peça 7) :
Trata-se de admissões efetuadas pela Empresa de Correios e Telégrafos - ECT. Considerando que as referidas admissões teriam ocorrido após o prazo de validade inicial previsto no edital do concurso (edital de 2011) , e a despeito de o respectivo prazo de validade ter sido prorrogado por meio de decisão judicial proferida na Ação Civil Pública 1035-92.2013.5.10.0015, tramitada no TRT da 10ª Região, a Sefip propõe negar registro aos atos em questão, com base no entendimento firmado nos Acórdão 3.503/2016 e Acórdão 6.327/2016, prolatados pela 1ª Câmara desse Tribunal. 
Ao propor a Ação Civil Pública nº 0001035-92.2013.5.10.0015, o Ministério Público do Trabalho - MPT da 10ª Região teria constatado que a ECT vinha contratando empregados públicos temporários para a sua atividade-fim, mesmo com concurso público aberto, hipótese que configuraria "preterição dos candidatos aprovados, ainda que em cadastro de reserva". Diante disso, o MPT ajuizou a referida ação, requerendo, preliminarmente, a prorrogação do concurso regido pelo edital nº 11/2011, que estava em iminência de perder a vigência. 
O Juiz ponderou que a limitação temporal estabelecida no art. 37, inciso III da Constituição Federal de 1988, embora aplicável a toda a Administração Pública, não impediria, excepcionalmente no caso concreto, o acolhimento da preliminar requerida, tendo em vista que a prorrogação ordinária, feita espontaneamente pela Ré, não teria surtido os efeitos legais desejados. Isso porque, mesmo tendo prazo de validade estendido por mais um ano, teria havido inequívoca afronta ao artigo 37, inciso II, da Constituição em virtude da preterição dos candidatos aprovados. Nesse sentido, o magistrado acolheu a preliminar e deferiu a prorrogação imediata do prazo de validade do concurso público do Edital de Seção Externa - Edital n.º 011/2011 até o término da referida ação judicial. 
Mais tarde, em julho/2014, o magistrado esclareceu que a decisão teria apenas postergado o prazo de validade do concurso regido pelo edital nº 11/2011, o que a priori não impediria novo concurso público, desde que respeitadas as vagas dos aprovados no concurso anterior. A ECT, por sua vez, iniciou a admissão dos candidatos aprovados, tendo em vista a necessidade de mão-de-obra e a vigência do concurso, a qual ainda se encontrava prorrogada pelo provimento jurisdicional. 
A liminar exarada nos autos da Ação Civil Pública nº 0001035-92.2013.5.10.0015 teve sua tutela confirmada pela sentença publicada em 19/11/2014, com resolução de mérito julgando procedente os pedidos formulados pelo MPT no sentido de "confirmar a postergação de validade do concurso público de edital de seleção externa 11/2011 da reclamada, até o trânsito em julgado desta decisão". 
Posteriormente, em 12/6/2015, foi publicada ainda mais uma decisão, em sede de embargos de declaração. A decisão julgou os embargos interpostos pela Ré parcialmente procedentes, sem efeitos modificativos, apenas para prestar alguns esclarecimentos sobre a decisão anterior, mais precisamente de que a sentença não estaria impedindo a realização de novo concurso para localidades cujo cadastro de reserva já havia se esgotado, bem como para esclarecer que não havia nulidade na prorrogação da validade do concurso, conforme transcrição abaixo:
Para que não paire qualquer dúvida, é oportuno destacar que o prazo constitucional de validade do concurso público, de 2 (dois) anos, pode ser suspenso ou prorrogado, quando demonstrado que sua utilização foi maliciosa por parte do empregador/ente público.
No momento em que a reclamada não convocou os candidatos aprovados no concurso de 2011, e contratou trabalhadores temporários para o lugar deles, ela tolheu a expectativa dos candidatos aprovados, e maliciosamente levou ao implemento de condição resolutiva relativa ao prazo de validade do concurso público, atraindo, assim, a aplicação do Código Civil, artigo 129:
"Reputa-se verificada, quanto aos efeitos jurídicos, a condição cujo implemento for maliciosamente obstado pela parte a quem desfavorecer, considerando-se, ao contrário, não verificada a condição maliciosamente levada a efeito por aquele a quem aproveita o seu implemento".
A norma constitucional referente à validade do concurso público, por sua própria natureza relacionada a direito fundamental e assim, de redação mais ampla e genérica, não especifica questões como a interrupção ou a suspensão do decurso do prazo. Situação semelhante ocorre, por exemplo, com o prazo prescricional do artigo 7, XXIX, da CF, cujo prazo tem a interrupção e a suspensão disciplinados por norma infraconstitucional.
Não há, portanto, qualquer nulidade na declaração de prorrogação da validade do concurso público.
 Entendimento da matéria no âmbito do TCU 
Ao enfrentar a questão, a 1ª Câmara desse Tribunal vinha se manifestando desfavorável à legalidade dos atos de admissão alcançados pelos efeitos da Ação Civil Pública nº 0001035-92.2013.5.10.0015. Primeiramente, o referido colegiado vinha apreciando pela ilegalidade tais atos, expedindo determinação à ECT para que acompanhasse o deslinde da referida Ação e, caso viesse a ser desfavorável aos interessados, que tornasse sem efeito os respectivos atos de admissão nos quadros da entidade (Acórdãos 7135/2014, 7136/2014, 7464/2014, 7465/2014, 7882/2014, 7875/2014, 671/2015 e 1140/2015 - TCU - 1ª Câmara) . 
Os fundamentos da 1ª Câmara do TCU para arguir a ilegalidade dos atos cingiram-se, em suma, aos seguintes argumentos:
a)	A expiração do prazo de validade do concurso regido pelo Edital 11/2011 constituiria óbice inafastável ao registro dos atos;
b)	À luz do Princípio da independência das instancias, seria no mínimo temerário emitir juízo de legalidade, ordenando o registro de admissões, e, condicionando sua subsistência à manutenção da ordem judicial. Isso porque, uma vez registrados os atos, estes teriam sua legitimidade definitivamente assentada no plano administrativo, independentemente do posicionamento final do Poder Judiciário sobre a matéria, o que, a rigor, impediria à origem, mesmo em face de eventual reforma da liminar, desconstituí-los.
Posteriormente, ao se debruçar mais acuradamente sobre a situação, e constatando a impossibilidade de considerar ilegais as referidas admissões, uma vez que nenhum dispositivo legal ou constitucional havia sido infringido, a 1ª Câmara do TCU passou a adotar novo encaminhamento, por intermédio dos Acórdãos 3.503/2016 e Acórdão 6327/2016, que, embora tenha mantido no essencial os mesmos fundamentos das decisões anteriores, se limitou a apenas "negar registro" aos respectivos atos, deixando de se manifestar sobre a legalidade ou ilegalidades das admissões. Esse é precisamente o encaminhamento proposto nos autos pela Unidade Técnica.
***
Conforme esclarecido, o ponto fulcral da negativa de registro aos atos em análise repousa sobre o pressuposto de que as admissões estariam ocorrendo fora do prazo de validade do concurso. Entretanto, esse argumento não prospera frente ao fato de que há decisão judicial expressamente prorrogando a validade do certame. Ou seja, embora as nomeações que originaram os atos de admissão tenham sido editadas fora da vigência regulamentar do concurso regido pelo Edital 11/2011, foram praticadas dentro da sua vigência prorrogada por meio de provimento jurisdicional. Assim, enquanto subsistirem os efeitos da sentença, o concurso encontra-se plenamente vigente, não devendo o TCU alegar óbice no que se refere à expiração da sua validade.
Desse modo, apreciar os atos em tela pela ilegalidade significaria entrar no mérito de uma decisão judicial para considerá-la ilegal. Tal situação seria inusitada, até porque não há necessariamente nenhum dispositivo de lei sendo infringido. Aliás, o texto constitucional estabelece um limite de até quatro anos de validade de um concurso público, e, a propósito, esse limite não vem sendo atingido pelas admissões efetuadas até então pela ECT. E ainda que tivesse sido extrapolado, haveria de se ponderar sobre a possível suspensão do mencionado prazo.
Sobre essa questão, vale lembrar que embora a matéria não seja pacificada, não são tão raros os casos em que um candidato batalha na justiça durante anos para obter enfim o direito à nomeação para um cargo público que estava sendo negado pela Administração. Nesses casos, não importa o fato de o prazo de validade do concurso prestado pelo interessado ter vencido, pois pressupõe-se uma suspensão da condição resolutiva da validade do concurso, no caso, o prazo previsto em edital. Tal presunção se faz necessária para se garantir o direito pleiteado, e dar efetividade à sentença judicial proferida.
Aliás, sobre a questão de admissões com lastro em decisão judicial, também é oportuno salientar que a situação em análise diverge daquela encontrada com razoável frequência nesse Tribunal em que um interessado obtém decisão judicial favorável (normalmente em caráter liminar) para obter benefício que não tem direito, conforme alguma jurisprudência pacificada nos tribunais superiores. Nesses casos, o TCU alega independência das instâncias para negar registro ao ato e determina aos órgãos responsáveis o acompanhamento da ação judicial.	
Porém, na situação em análise nos autos, ocorreu apenas a intervenção do Judiciário sobre um dos elementos da admissão no serviço público, qual seja, o prazo de validade do respectivo certame. Embora se pudesse argumentar que a prorrogação do prazo indefinidamente iria de contra o texto constitucional, fato é que a prorrogação dentro do prazo admitido na Carta Magna, como vem sendo realizado pela ECT, não comporta a interpretação de que uma inconstitucionalidade estaria sendo cometida.  
Já quanto ao argumento invocado para não se apreciar pela legalidade os atos de admissão em situação similar, no sentido de que o registro do ato pelo TCU assentaria a definitividade de tais atos plano administrativo, impossibilitando à Administração desfazê-los, mesmo na hipótese de desconstituição da decisão judicial que prorrogava a vigência do concurso, também entendemos não haver fundamento para tal receio. 
O ato de admissão, por sua natureza de ato complexo, encontra seu aperfeiçoamento no âmbito administrativo com o registro efetuado pelo TCU. Entretanto, este aperfeiçoamento consiste no reconhecimento da existência de um fato pela Administração Pública. O registro não produz efeito de "coisa julgada administrativa", mas tão somente reconhece determinado fato, que passa a ter definitividade dentro do mesmo panorama fático e normativo no qual foi concebido.
Assim, por óbvio, se um servidor admitido em determinado órgão tiver seu ato registrado pelo TCU, e futuramente pedir exoneração do cargo, o ato de admissão deixa de produzir seus efeitos, por que o panorama fático mudou, devendo o órgão emitir no SISAC o correspondente ato de desligamento. Da mesma forma, o servidor que, no desenvolvimento de um processo administrativo disciplinar, for demitido do serviço público, o registro do seu ato de admissão pelo TCU não preservará seu direito ao cargo ou emprego.
O mesmo ocorre quando tratamos de uma decisão judicial precária que permitiu a admissão no serviço público. No caso da decisão que prorrogou a vigência do concurso em tela ser revogada, tal revogação operará automaticamente com efeitos ex tunc, havendo o retorno das partes ao status quo ante. Com efeito, um dos elementos que compõe o ato, no caso em análise, a vigência do respectivo concurso, tornar-se-ia irregular e o ato de admissão, só a partir de então, passaria a conter vício, devendo a Administração Pública desfazê-lo, promovendo o respectivo desligamento do interessado do emprego público.
Neste ponto, com a mora da decisão final de mérito a ser tomada, poderia se alegar que a teoria do fato consumado efetivaria os interessados nos empregos públicos em que foram investidos, de forma que, neste sentido, não seria possível à origem promover os desligamentos dos empregados. A este respeito, o STF tem jurisprudência firme no sentido da inaplicabilidade da teoria do fato consumado sobre estes casos, de modo que o transcurso do tempo não poderia, por si só, convalidar a posse de interessados em um emprego público. 
A esse respeito, é didático citar a decisão proferida no Recurso Extraordinário (RE) 608.482 para reformar acórdão que garantiu a permanência no cargo a uma agente de polícia civil investida no cargo por força de medida judicial liminar, mesmo não tendo sido aprovada em todas as fases do concurso público a que se submeteu. Transcrevemos a respectiva ementa abaixo:
CONSTITUCIONAL. ADMINISTRATIVO. CONCURSO PÚBLICO. CANDIDATO REPROVADO QUE ASSUMIU O CARGO POR FORÇA DE LIMINAR. SUPERVENIENTE REVOGAÇÃO DA MEDIDA. RETORNO AO STATUS QUO ANTE. TEORIA DO FATO CONSUMADO, DA PROTEÇÃO DA CONFIANÇA LEGÍTIMA E DA SEGURANÇA JURÍDICA. INAPLICABILIDADE. RECURSO PROVIDO. 
1. Não é compatível com o regime constitucional de acesso aos cargos públicos a manutenção no cargo, sob fundamento de fato consumado, de candidato não aprovado que nele tomou posse em decorrência de execução provisória de medida liminar ou outro provimento judicial de natureza precária, supervenientemente revogado ou modificado. 
2. Igualmente incabível, em casos tais, invocar o princípio da segurança jurídica ou o da proteção da confiança legítima. É que, por imposição do sistema normativo, a execução provisória das decisões judiciais, fundadas que são em títulos de natureza precária e revogável, se dá, invariavelmente, sob a inteira responsabilidade de quem a requer, sendo certo que a sua revogação acarreta efeito ex tunc, circunstâncias que evidenciam sua inaptidão para conferir segurança ou estabilidade à situação jurídica a que se refere. 
3. Recurso extraordinário provido. (grifos nossos) 
Portanto, sempre que houver uma mudança que implique em ilegalidade do ato perfeito e acabado dentro da administração pública, este sucumbirá ao novo panorama formado, devendo a Administração tomar as providências necessárias para desfazê-lo. Desse modo, entendemos que não prospera o argumento de que uma vez apreciado pela legalidade no âmbito do TCU, o ato estaria definitivamente assentado no plano administrativo.
Outra questão também merece alguma consideração no encaminhamento apresentado pela Sefip, que se trata da proposta inusitada de se negar registro ao ato, sem apreciá-lo quanto à legalidade ou ilegalidade.
Sobre o assunto, entendemos que a solução que vem sendo adotada no sentido de se negar registro aos atos de admissão sem apontar necessariamente uma ilegalidade no ato, encontra óbice na teoria dos motivos determinantes. Segundo o STF, o TCU não possui competência para proceder a qualquer inovação no ato de pessoal sujeito a registro, cabendo-lhe registrá-lo ou não em face do exame de legalidade que realiza, conforme excerto a seguir apresentado:
No exercício da sua função constitucional de controle, o TCU procede, dentre outras atribuições, a verificação da legalidade da aposentadoria e determina, tal seja a situação jurídica emergente do respectivo ato concessivo, a efetivação, ou não, de seu registro. O TCU, no desempenho dessa específica atribuição, não dispõe de competência para proceder a qualquer inovação no título jurídico de aposentação submetido a seu exame. Constatada a ocorrência de vício de legalidade no ato concessivo de aposentadoria, torna-se lícito ao TCU, especialmente ante a ampliação do espaço institucional de sua atuação fiscalizadora, recomendar ao órgão ou entidade competente que adote as medidas necessárias ao exato cumprimento da lei, evitando, desse modo, a medida radical da recusa de registro. Se o órgão de que proveio o ato juridicamente viciado, agindo nos limites de sua esfera de atribuições, recusar-se a dar execução à diligência recomendada pelo TCU - reafirmando, assim, o seu entendimento quanto à plena legalidade da concessão da aposentadoria -, caberá a Corte de Contas, então, pronunciar-se, definitivamente, sobre a efetivação do registro." (MS 21.466, rel. min. Celso de Mello, julgamento em 19-5-1993, Plenário, DJ de 6-5-1994.) .
Não se pode perder de vista também que, em se tratando da prática de atos administrativos, o motivo declarado deve ser respeitado. Acerca disso, convém trazer à baila as seguintes ementas de julgado:
ADMINISTRATIVO. ATO ADMINISTRATIVO. VINCULAÇÃO AOS MOTIVOS DETERMINANTES. INCONGRUÊNCIA. ANÁLISE PELO JUDICIÁRIO. POSSIBILIDADE. DANO MORAL. SÚMULA 7/STJ. 
1. Os atos discricionários da Administração Pública estão sujeitos ao controle pelo Judiciário quanto à legalidade formal e substancial, cabendo observar que os motivos embasadores dos atos administrativos vinculam a Administração, conferindo-lhes legitimidade e validade. 
2. "Consoante a teoria dos motivos determinantes, o administrador vincula-se aos motivos elencados para a prática do ato administrativo. Nesse contexto, há vício de legalidade não apenas quando inexistentes ou inverídicos os motivos suscitados pela administração, mas também quando verificada a falta de congruência entre as razões explicitadas no ato e o resultado nele contido" (MS 15.290/DF, Rel. Min. Castro Meira, Primeira Seção, julgado em 26.10.2011, DJe 14.11.2011) . 
 (...) Agravo regimental improvido. (STJ, AgRg no REsp 1280729/RJ, 2ª Turma, Rel. Min. Humberto Martins, j. 10/04/2012, p. DJe 19/04/2012. destacamos) 
Desse modo, não cabe a Administração Pública juízo de conveniência ou oportunidade sobre o direito a aposentadoria, reforma ou pensão, ou ainda sobre a admissão. Uma vez implementados os requisitos legais para se conceder o direito, não há espaço para o gestor público negá-lo, a não ser em caso de irregularidade capaz de contradizer o direito do segurado ou dependente. Nesse sentido, a irregularidade precisa ser explicitada de maneira clara, objetiva e ter coerência lógica com o resultado da apreciação. No caso em debate, o TCU estaria negando registro a um ato sem sequer precisar as irregularidades que fundamentam essa negativa. 
Entretanto, ao negar um direito líquido e certo ao interessado, sem apontar qualquer irregularidade, consiste em atentar não apenas ao princípio da motivação, à teoria dos motivos determinantes, mas também aos princípios do contraditório e da ampla defesa, pois submete os interessados sujeitos a um juízo arbitrário, sem fundamentação ou motivação que possa ser recorrida ou contraditada.
***
Pelos motivos acima descritos, considerando a ausência de irregularidade que fundamente a negativa de registro aos atos ora analisados; considerando que a concessão de registro pelo TCU aos referidos atos não traz nenhum impedimento para que, no futuro, caso o Poder Judiciário reforme a decisão acerca da prorrogação de validade do certame regido pelo Edital nº 11/2011, as admissões sustentadas pela mencionada ação judicial possam ser desfeitas; considerando inclusive que tal procedimento está em consonância com a jurisprudência predominante da Suprema Corte; pedimos vênias para propor a apreciação dos atos pela legalidade.

não há

Procurador Marinus Eduardo De Vries Marsico.

pessoal. admissão. validade do concurso prorrogada judicialmente por tempo indeterminado. ilegalidade e NEGATIVA DE REGISTRO. POSSIBILIDADE DE SUBSISTÊNCIA DA ADMISSão ENQUANTO MANTIDA A DECISÃO JUDICIAL. DETERMINAÇÕES.

ATOS DE ADMISSÃO (ADS)

Secretaria de Fiscalização de Integridade de Atos e Pagamentos de Pessoal e de Benefícios Sociais (Sefip).

Trata-se de ato de admissão de Taciele Carine Santos, emitido pela Empresa Brasileira de Correios e Telégrafos (ECT) - Superintendência Estadual de Operações do Paraná.
A Secretaria de Fiscalização de Integridade de Atos e Pagamentos de Pessoal e de Benefícios Sociais (Sefip) manifestou-se pela ilegalidade e recusa de registro do ato de admissão, o qual ocorreu após expirar o prazo de validade do concurso definido no Edital 11/2011-ECT, prorrogado por decisão judicial liminar exarada nos autos da Ação Civil Pública 0001035.92.2013-5-10-0015, em curso na 15ª Vara do Trabalho do Distrito Federal.
O Ministério Público discorda da Unidade Técnica e opina por considerar legal e ordenar o registro do ato de admissão.
Feita essa introdução, decido.
Adoto a íntegra da proposta da Unidade Técnica, cujas razões, desde logo, incorporo ao meu voto.
A contratação em análise foi realizada após expirar o prazo regulamentar de validade do concurso público regido pelo Edital 11/2011-ECT. Não obstante, após vencido, o prazo de validade do certame foi prorrogado por período indeterminado, a partir de ordem judicial proferida em caráter liminar e precário, proferido nos autos da Ação Civil Pública 0001035.92.2013-5-10-0015, em curso na 15ª Vara do Trabalho do Distrito Federal.
Ao apreciar recurso interposto pela ECT contra a referida tutela de urgência, o Tribunal Regional do Trabalho - 10ª Região decidiu "afastar a prorrogação do concurso até o trânsito em julgado da sentença, sem afastar os efeitos decorrentes e devidos em relação a todos os candidatos aprovados, no limite do quantitativo perturbado de pessoal irregularmente contratado sob premissa de temporários sem vinculação sazonal".
A jurisprudência desta Corte de Contas tem trilhado no sentido de não determinar a desconstituição dos atos de admissão, não responsabilizar os gestores, que se limitaram a cumprir a sentença judicial, e ordenar à entidade de origem o acompanhamento do processo judicial, desconstituindo as contratações impugnadas caso seja revertida a decisão judicial.
Todavia, em razão do caráter precário do provimento judicial e das muitas inconsistências verificadas na sentença, o Tribunal não tem considerado os atos de admissão aptos a receber a chancela de legalidade e o registro. A esse respeito, transcrevo excerto do voto condutor do Acórdão 3503/2016-TCU-Primeira Câmara, relatado pelo E. Ministro Benjamin Zymler:
"9.	 Como se vê, a decisão trabalhista não deixou opção ao gestor senão suprir suas necessidades de mão de obra permanente valendo-se do processo seletivo regido pelo Edital 11/2011, cujo prazo regulamentar de validade expirou há quase três anos. A realização de novos certames, na prática, muito pouco aproveitaria à estatal, uma vez que os candidatos aprovados em 2011 - os quais, diga-se de passagem, contam-se aos milhares - sempre teriam precedência na convocação.
10.	 Afora a inusitada indefinição quanto ao termo final do prazo de validade do concurso de 2011, chama especial atenção, no caso, a generalidade e a abrangência da sentença, que não especificou o quantitativo de empregos públicos ocupados de forma supostamente irregular e tampouco delimitou as dependências da ECT em que a falha teria ocorrido. Assim, mesmo unidades sem nenhum contrato temporário em vigor estão, pelo menos até o trânsito em julgado da deliberação, impedidas de selecionar empregados efetivos por meio de um novo certame, apenas podendo admitir os candidatos integrantes do chamado cadastro de reserva, aprovados, como dito, no concurso já há muito expirado."
No mesmo diapasão, cito os Acórdãos 7135/2014, 7136/2014, 7464/2014, 7465/2014, 7882/2014, 7875/2014, 671/2015, 1140/2015, 2595/2015, 3091/2015, 3251/2015, 3252/2015, 3617/2015, 3618/2015, 2472/2016 e 3503/2016, todos da Primeira Câmara e sob a relatoria do E. Ministro Benjamin Zymler, os quais, embora não tenham se manifestado quanto à ilegalidade dos atos de admissão, negaram-lhes o registro.
Mas recentemente, por meio do Acórdão 1106/2020-TCU-Plenário, relatora E. Ministra Ana Arraes, esta Corte entendeu que os atos emitidos sob as condições aqui retratadas devem ser considerados ilegais, com negativa de registro, sem prejuízo da manutenção das contratações enquanto estiverem suportadas por sentença judicial. 
Naquela assentada, foram novamente enfrentadas as mesmas considerações agora trazidas pelo Parquet especializado. Diante desse quadro, não considero apropriado que o Tribunal afirme, neste momento, a legalidade e o registro do ato de admissão.
	Ante o exposto, considero ilegal e nego registro ao ato de admissão.
Determino à ECT o acompanhamento a Ação Civil Pública 0001035.92.2013.5.10-0015, em trâmite na Justiça Trabalhista da 10ª Região, e, caso venha a ser desconstituída a sentença favorável à interessada, torne sem efeito o ato de admissão nos quadros da entidade, bem como providencie o cadastramento dos respectivos desligamentos no sistema e-Pessoal.
	Ante o exposto, voto por que o Tribunal adote a deliberação que ora submeto à apreciação deste Colegiado.
TCU, Sala das Sessões Ministro Luciano Brandão Alves de Souza, em 27 de abril de 2021.
WALTON ALENCAR RODRIGUES 
Relator